臺灣臺北地方法院民事判決
110年度訴字第6593號
原      告  劉睿彥  


訴訟代理人  余淑杏律師
            陳育萱律師
被      告  劉００  
法定代理人  郜００  
上列當事人間請求變更信託內容等事件，本院於民國111年1月25
日言詞辯論終結，判決如下：
    主      文
被告應給付原告新臺幣陸拾壹萬捌仟零玖拾捌元，及自民國一百
一十年九月十四日起至清償日止，按年息百分之五計算之利息；
並自民國一百一十年一月一日起至本件信託關係消滅之日止，按
年於每年十二月三十一日前給付原告新臺幣貳萬玖仟捌佰柒拾陸
元。 
訴訟費用（除減縮部分外）由被告負擔。
本判決第一項前段部分，如原告以新臺幣貳拾萬陸仟元為被告供
擔保後，得假執行。但被告如以新臺幣陸拾壹萬捌仟零玖拾捌元
為原告預供擔保，得免為假執行。
本判決第一項後段各到期部分，於原告以每期新臺幣壹萬元為被
告供擔保後，得假執行；但被告如每期以新臺幣貳萬玖仟捌佰柒
拾陸元為原告預供擔保，得免為假執行。 　
    事實及理由
壹、程序方面：
一、按訴狀送達後，原告不得將原訴變更或追加他訴，但擴張或
    減縮應受判決事項之聲明者，不在此限。民事訴訟法第255 
    條第1項第3款定有明文。本件原告原起訴聲明：㈠被告及其
    法定代理人應將新北市○○區○○○段0000號、1211號、1214號
    及1214-1地號土地（權利範圍：全部）信託登記之委託人及
    受益人變更為被告。㈡被告應給付原告新臺幣（下同）61萬8
    ,098元，及自民事起訴狀繕本送達後翌日起按年息5%計算之
    利息；暨自110年1月1日起至本件信託關係消滅之日止，按
    年於每年12月31日給付原告2萬9,876元。㈢願供擔保請准宣
    告假執行。嗣於民國110年12月20日言詞辯論期日當庭撤回
    訴之聲明第1項（見本院卷第63頁），核屬減縮應受判決事
    項之聲明，揆諸前開規定，自應准許。
二、本件被告經合法通知，未於言詞辯論期日到場，核無民事訴
    訟法第386條各款所列情形，應依原告之聲請，由其一造辯
    論而為判決。
貳、實體方面：
一、原告起訴主張：伊為被告之表哥，被告為郜００及劉００所生之
    未成年子女，劉００與郜００於98年10月調解離婚後，由郜００行
    使或負擔被告之權利義務，劉００則負擔每月7,000元之扶養
    費。又劉００因擔心被告無人照顧，及其年邁母親劉王００之晚
    年，故於106年10月3日與伊簽訂信託契約（下稱系爭信託契
    約），約定由劉００將其所有之新北市○○區○○○段0000地號、1
    211地號、1214地號、1214-1地號（權利範圍：全部）、新
    北市○○區○○路000地號、487-1地號（權利範圍均為142/1萬
    ）及新北市○○區○○段000○號（含增建部分，權利範圍：全部
    ）等不動產（下稱系爭不動產）信託登記至伊名下，信託存
    續期間自106年10月3日起至135年6月1日止，而於信託存續
    期間信託孳息受益人及財產歸屬人皆為委託人劉００，惟倘委
    託人去世，其信託受益權及歸屬權均由被告繼承，以避免被
    告法定代理人郜００藉其身分任意揮霍其名下不動產，致劉王
    ００及被告無法安穩生活。嗣劉００於107年7月18日死亡，被告
    為其唯一繼承人，伊為管理系爭信託財產，共計支出如附表
    1所示（除編號8、11、13外）之金額，並為被告代墊如附表
    2所示劉００之看護費、生活必需品費用、喪葬費用、信用卡
    等費用、電話費及被告之扶養費等款項共計21萬4,653元。
    又伊雖受劉００之託，而為劉００系爭不動產之受託人，惟並無
    義務以自有財產給付附表1之信託財產所生相關費用，且如
    附表2所示之各筆款項，亦應由劉００之繼承人即被告負擔，
    被告無法律上原因，受有上開利益，應負不當得利返還之責
    。另按系爭信託契約第9條約定，被告應自委託人去世之日
    起，依信託財產價值（不動產公告現值）按年1％給付信託管
    理費，是其得向被告請求附表1編號8、11、13之金額，及自
    110年1月1日起至本件信託關係消滅之日止，按年於每年12
    月31日給付伊2萬9,876元（計算式：信託財產公告現值298
    萬7,600×1%＝2萬9,876）。而本件原告受託信託財產專戶存
    摺僅於開立時存入1,000元，尚不足61萬8,098元，爰依信託
    契約4、9、12條及民法第179條、第1148條規定，提起本件
    訴訟等語。並聲明：㈠被告應給付原告61萬8,098元，及自民
    事起訴狀繕本送達翌日起至清償日止按年息5%計算之利息；
    暨自110年1月1日起至本件信託關係消滅之日止，按年於每
    年12月31日給付原告2萬9,876元。㈡願供擔保請准宣告假執
    行。
二、被告未於言詞辯論期日到場，亦未提出書狀作何聲明或陳述
    。
三、得心證之理由：
  ㈠原告請求被告給付附表1編號1至7、編號9至10及編號12所示
    金額部分：
  ⒈查兩造於系爭契約第4條信託受益人約定：信託存續期間信託
    孳息受益人及信託財產歸屬人皆為委託人劉００。若委託人去
    世其受益權及歸屬權由０００（即被告）繼承；及系爭契約12
    條第1項約定：受託人因管理信託財產或處理信託事務所必
    須支付之稅捐、費用，得由信託孳息中先抵付，倘若不足得
    向委託人或受益人請求支付，若拒或無法支付，得以信託財
    產充之。準此，則被告依約應負有給付如附表1所示之貸款
    、規費，稅捐、及因處理信託事務涉訟而所支出之訴訟費用
    、律師費等一切必要之費用，且於原告管理系爭不動產期間
    ，上開費用應自委託人交予原告之信託財產孳息中扣除，倘
    不足以支應，即應由信託受益人另行支付。
  ⒉經查，原告主張其於106年10月3日與劉００簽訂系爭信託契約
    ，約定由劉００將其所有之系爭不動產信託登記至其名下，信
    託存續期間自106年10月3日起至135年6月1日止，而於信託
    存續期間信託孳息受益人及財產歸屬人皆為委託人劉００，委
    託人去世後，其信託受益權及歸屬權均由被告繼承，且其為
    管理系爭不動產，共計支出如附表1所示（除編號8、11、13
    外）之金額等情，業據其提出與所述相符之系爭契約暨公證
    書、存證信函、存款憑條、地價稅繳款書、桃園市政府規費
    徵收聯單、新北市三重地政事務所規費徵收聯單、土地登記
    申請書、108年度訴字第4593號民事裁定及收據3紙、系爭不
    動產之土地登記第一類謄本為證（見本院110年度北司調字
    第859號卷，下稱司調卷第19至27、33至42頁及46至47頁、5
    2至53頁），而被告已於相當時期受合法之通知，於言詞辯
    論期日不到場，亦未提出書狀爭執，依民事訴訟法第280條
    第3項前段準用同條第1項規定，視同自認，自堪信原告主張
    之事實為真實。從而，原告依系爭契約第4條、第12條第1項
    約定，請求被告給付附表1編號1至7、編號9至10及編號12因
    處理信託事務所支出之稅捐等費用，核屬有據。
　㈡原告請求被告給付附表1編號8、11、13所示之信託管理費，
    及自110年1月1日起至本件信託關係消滅之日止，按年給付
    之信託管理費2萬9,876元： 
    查兩造於系爭契約第9條約定：「一、信託管理費：自委託
    人去世之日起，依信託財產價值（不動產為公告現值）按年
    百分之一，逐日計算信託管理費，每年底計收一次，以四捨
    五入法計算至元為止。二、支付時點：每年底12月31日支付
    ，若年度中信託終止則於終止日支付。」；而依系爭契約第
    2條信託財產之約定，系爭不動產共計7筆，總價值為515萬5
    ,761元，其中新北市○○區○○○段0000地號、1211地號、1214
    地號、1214-1地號4筆不動產之價值計298萬7,600（見本院
    卷第25頁）。而系爭不動產之信託受益權及歸屬權均應由被
    告繼承，已如前述，是被告依約即負有給付信託管理費與原
    告之義務，則原告依上開約定，請求被告給付附表1編號8、
    11、13所示之信託管理費，及自110年1月1日起至本件信託
    關係消滅之日止，按年給付之信託管理費2萬9,876元（計算
    式：298萬7,600×1%＝2萬9,876），均屬有據。
　㈢原告請求被告給付附表2所示金額部分：
　  按無法律上之原因而受利益，致他人受損害者，應返還其利
    益，民法第179條前段定有明文。又被繼承人死亡後，第三
    人如有為被繼承人支付喪葬費用者，該項喪葬費用應如何支
    付，現行民法固無明文規定，惟多數認喪葬費用應解釋為繼
    承費用，依民法第1150條規定，由遺產中支付之。惟此項費
    用之支出，應以必要費用為限。是喪葬費用既為遺產費用，
    如為第三人墊支，其自得依不當得利規定向繼承人請求返還
    。經查，原告主張其為被告代墊如附表2所示劉００之看護費
    、生活必需品費用、喪葬費用、信用卡費、電話費及被告之
    扶養費等款項共計21萬4,653元之事實，業據其提出信用卡
    繳款通知書、禮儀服務收據、臺北市殯葬管理處其他收入憑
    單、無摺存款單、電信費繳費通知及被告之存款存摺等件為
    證（見北司調卷第43至45頁、第48至第51頁及本院卷第51頁
    ），而被告已於相當時期受合法通知，就原告主張之事實，
    既未於言詞辯論期日到場，亦未提出準備書狀爭執，依上開
    說明，視同對於原告主張之事實自認，是堪信原告之主張為
    真實。則原告無法律上原因，為劉００支付附表2所示之款項
    ，致原告受有損害，被告為劉００之繼承人，自應以繼承之遺
    產為限，負清償責任。則原告依民法第179條及繼承之法律
    關係，請求被告返還附表2所示款項，自屬可取。
  ㈣末按給付有確定期限者，債務人自期限屆滿時起，負遲延責
    任；給付無確定期限者，債務人於債權人得請求給付時，經
    其催告而未為給付，自受催告時起，負遲延責任。其經債權
    人起訴而送達訴狀，或依督促程序送達支付命令，或為其他
    相類之行為者，與催告有同一之效力；遲延之債務，以支付
    金錢為標的者，債權人得請求依法定利率計算之遲延利息；
    應付利息之債務，其利率未經約定，亦無法律可據者，週年
    利率為百分之5 ，民法第229 條第1、2 項、第233 條第1 
    項前段、第203 條分別定有明文。從而，原告系爭契約、及
    民法第179條及繼承之法律關係，請求被告給付61萬8,098元
    （計算式：40萬4,445元+21萬4,653元-信託存摺存款1,000
    元＝61萬8,098元），及自起訴狀繕本送達翌日即110年9月14
    日起至清償日止按年息5％計算之利息（見北司調卷第93頁送
    達證書），為有理由，應予准許。
四、綜上所述，原告依系爭契約約定，請求被告給付61萬8,098
    元，及自110年9月14日起至清償日止，按年息5％計算之利息
    ，並自110年1月1日起至本件信託關係消滅之日止，按年於
    每年12月31日前給付原告2萬9,876元，為有理由，應予准許
    。
五、原告陳明願供擔保請准宣告假執行，經核合於法律規定，爰
    酌定相當之擔保金額准許之，並依民事訴訟法第392條第2項
    規定，依職權宣告被告得預供擔保而免為假執行。
六、訴訟費用負擔之依據：民事訴訟法第78條。
中　　華　　民　　國　　111 　年　　2 　　月　　17  　日
                  民事第一庭    法　官　吳佳薇
以上正本係照原本作成。
如對本判決上訴，須於判決送達後20日內向本院提出上訴狀。如
委任律師提起上訴者，應一併繳納上訴審裁判費。
中　　華　　民　　國　　111 　年　　2 　　月　　17　　日
                                書記官　陳弘毅　　　　　　　　　
附表一：
編號 日期（民國） 項目 說明 金額（新臺幣） 1 107年7月31日 房貸費用 原告代為給付信託財產新北市○○區○○段000○號、487及487-1地號（下合稱三重房地）土地貸款費用給聯邦商業銀行 2萬3,000元 2 107年8月23日 規費 原告代為給付信託財產電子謄本規費給桃園市政府 180元 3 107年8月29日 房貸費用 原告代為給付三重房地貸款費用給聯邦商業銀行 2萬3,000元 4 107年9月13日 房貸費用 原告代為給付三重房地貸款費用給聯邦商業銀行 2萬3,000元 5 107年10月22日 房貸費用、保費 原告代為給付三重房地貸款費用、火災及地震保險費用給聯邦商業銀行 2萬4,438元 6 107年11月30日 律師費 原告通知被告辦理信託財產繼承登記之存證信函律師費用 8,000元 7 107年12月2日 稅捐 原告代為給付三重房地地價稅給新北市政府稅捐稽徵處 4,382元 8 107年12月31日 信託管理費 原告依信託契約應收取自劉００去世之日即107年7月18日起至107年12月31日之信託管理費（計算式：信託財產515萬5,761元×1％×166/365天＝2萬3,448元） 2萬3,448元 9 108年9月1日 稅捐 原告因無力給付信託財產稅捐而遭強制執行 3,563元 10 108年10月7日 律師費、雜費 原告因被告就信託財產提起塗銷信託登記訴訟，而委任律師之律師基本服務費及影印差旅等雜費 12萬5,000元 11 108年12月31日 信託管理費 原告依信託契約得收取自108年1月1日起至108年12月31日之信託管理費（計算式：信託財產515萬5,761元×1％＝5萬1,558元） 5萬1,558元 12 109年10月8日 律師費、雜費 原告因提起本件訴訟，而委任律師之一次開庭基本服務費及影印差旅等雜費 6萬5,000元 13 109年12月31日 信託管理費 原告依信託契約得收取自109年1月1日起至109年12月31日之信託管理費（計算式：信託財產公告現值298萬7,600×1%＝2萬9,876） 2萬9,876元 總計    40萬4,445元 

附表二：
編號 日期（民國） 項目 說明 金額（新臺幣） 1 107年7月9日 劉００看護費用 劉００住院時被告法定代理人要求當其看護，並索取看護費用，此費用由原告代墊 1萬1,000元 2 107年7月9日 劉００必需品費用  劉００住院時被告法定代理人要求當其看護，並索取必需品費用，此費用由原告代墊 7,000元 3 107年7月21日 劉００喪葬費用  原告因信託契約而代被告給付劉００喪葬費用 16萬7,700元 4 107年8月27日 被告扶養費 原告因信託契約給付被告扶養費 7,000元 5 107年8月27日 被告扶養費  原告因信託契約給付被告扶養費 7,000元 6 107年8月28日 劉００信用卡費 原告因信託契約而代被告清償劉００之信用卡違約金等費用 7,018元 7 107年9月14日 劉００電話費用 原告因信託契約而代被告給付劉００於107年8月之電話費 183元 8 107年10月22日 被告扶養費  原告因信託契約給付被告扶養費 7,000元 9 107年11月19日 劉００電話費用  原告因信託契約而代被告給付劉００於107年7月份電話費用 386元 10 107年11月19日 劉００電話費用  原告因信託契約而代被告給付劉００於107年9月份電話費用 183元 11 107年11月19日 劉００電話費用  原告因信託契約而代被告給付劉００於107年10月份電話費用 183元 總計    21萬4,653元